【裁判字號】    98,易,418
【裁判日期】    981208
【裁判案由】    詐欺等
【裁判全文】
臺灣嘉義地方法院刑事判決               98年度易字第418號
公  訴  人  臺灣嘉義地方法院檢察署檢察官
被      告  甲○○
上列被告因詐欺等案件，經檢察官提起公訴（97年度偵字第938
、3340、6157、6251、6438、8114號、98年度偵字第3425、3426
、4299、4577號），被告於本院行準備程序時就被訴事實為有罪
之陳述，本院裁定由受命法官改依簡式審判程序進行審理，判決
如下：
    主  文
甲○○共同犯行使業務登載不實文書罪，處有期徒刑參月，如易
科罰金，以新台幣壹仟元折算壹日。又共同犯詐欺取財罪，處有
期徒刑參月，如易科罰金，以新台幣壹仟元折算壹日。應執行有
期徒刑肆月，如易科罰金，以新台幣壹仟元折算壹日。緩刑貳年
，並向公庫支付新台幣陸萬元。
    犯 罪 事 實
一、緣乙○○(已判決)係址設嘉義縣太保市○○路○段601巷66
    號「華濟醫院」（現停業中）院長兼醫師。甲○○為「華濟
    醫院」中醫師，於案發時受僱於乙○○在「華濟醫院」執行
    醫師業務。共同意圖為自己或他人不法之所有，並分別基於
    行使業務上登載不實文書及詐欺之犯意。明知「華濟醫院」
    與中央健康保險局（下稱中央健保局）簽訂之「全民健康保
    險特約醫事服務機構合約」，規定醫師必須確有親自替病患
    診療之行為，始得檢附相關就診紀錄向中央健保局申請給付
    健保醫療費用；且明知行政院衛生署及中央健保局規定倘醫
    師同時具備中醫與西醫資格者，僅得擇一登記執業及申報健
    保給付，乃自93年9月間起至96年7月止，先由乙○○與丙○○(已判決)為詐取健保給付之診察費等相關醫療費用，竟利
    用乙○○中醫醫術頗具口碑，且同時具備中醫與西醫（家醫
    科）資格之機會，由乙○○掛名創設「自然療法-疑難雜症
    」門診，吸引病患前往「華濟醫院」看診，乙○○並指示醫
    院掛號處人員，趁病患不知情之狀況下，同時替「自然療法
    -疑難雜症」病患掛號中、西醫門診，並由乙○○本人掛名
    西醫門診。而自96年8月間起，乙○○另以新台幣（下同）6
    萬7千元之代價，聘請印尼籍中醫師甲○○配合，在乙○○
    進行「自然療法-疑難雜症」門診時，由甲○○在診間內跟
    診學習並操作電腦，惟實際上仍由乙○○一人以中醫之望、
    聞、問、切等診察方法替病患看診並開立處方用藥，甲○○
    僅在旁學習，並依據乙○○看診結果將醫囑及處方用藥輸入
    電腦，而乙○○明知「自然療法-疑難雜症」門診實際上僅
    由其一人看診，竟共同在渠等業務上所掌之洪敏瑜、劉淑惠
    及許雅容等病患之病歷上，以乙○○名義開立西醫診斷及用
    藥，另以甲○○之名義不實開立中醫診斷及用藥，並在洪敏
    瑜、劉淑惠及許雅容等病患病歷之中、西醫醫囑及用藥欄位
    ，分別蓋用甲○○、乙○○之醫師章，以虛偽表示甲○○有
    替病患洪敏瑜、劉淑惠及許雅容等人看診及用藥，並在病患
    不知情狀況下，向渠等分別收取中、西醫門診部分負擔各1
    次，復以同一名病患中、西醫診療各1次為由，重複向中央
    健保局申報2次診察費用，致使洪敏瑜、劉淑惠及許雅容等
    病患及中央健保局陷於錯誤，針對同1次看診重複給付2次門
    診部分負擔及診察費用給「華濟醫院」，足生損害於洪敏瑜
    、劉淑惠及許雅容等人及中央健保局。依據中央健保局之清
    查，「華濟醫院」自93年9月間起，迄97年1月間止，以上開
    一診二刷重複申報方式，合計詐領健保門診診察費用共216
    萬4506元，又遭重複收取門診部分負擔之病患為7976人次，
    倘以較低之中醫門診部分負擔50元計算（「華濟醫院」西醫
    門診部分負擔為80元至240元），「華濟醫院」總計利用「
    自然療法-疑難雜症」門診向病患詐取39萬8800元之門診部
    分負擔。
二、案經中央健保局告發及臺灣嘉義地方法院檢察署檢察官指揮
    內政部警政署國道公路警察局、臺中市警察局及嘉義市政府
    警察局偵查起訴。
    理  由
一、程序事項：
    本案於準備程式進行中，被告就被訴事實為有罪之陳述，且
    所犯係死刑、無期徒刑、最輕本刑為3年以上有期徒刑之罪
    或高等法院管轄第一審案件以外之罪，經本院告知簡式審判
    程序之旨，並聽取檢察官及被告之意見後，依刑事訴訟法第
    273條之1第1項之規定，裁定進行簡式審判程序。依刑事訴
    訟法第273條之2規定，不適用證據提示、交互詰問及傳聞法
    則有關證據能力限制等規定，合先敘明。
二、認定犯罪事實所憑之證據及理由：
    訊據被告甲○○對於前揭犯罪事實坦承不諱，且有下列證據
    足資證明：
１、證人即華濟醫院跟診護士蘇芳如證稱：因為病人掛自然療法
    的門診，實際上就是掛中醫科及西醫科門診2科，所以當病
    人看完1診後就會抽出健保卡結案，接著重覆在同一讀卡機
    插入健保卡，緊接著看另1診，所以才會重覆插入2次；病人
    通常不會過問健保卡插入的次數，他們在意的是有沒有給醫
    師看診，所以我不會向病人解釋(97年度偵字第938號卷一第
    50頁)。其實有時在乙○○看完診後，就已蓋完乙○○及丙○○之印章，這時病患如果沒有再到丙○○之中醫部看診，
    也是會收取中醫及西醫之部分負擔；但是到了95年10月後因
    為健保局查核很嚴格，所以就會將病患帶到丙○○之診間蓋
    章，因為抽查病患時間應該都在95年10月以前，所以會發生
    很多丙○○沒看診，卻有丙○○在病歷上簽章之情形，實際
    上診斷及醫囑都是乙○○一個人下的，中醫部分乙○○會在
    病歷寫是丙○○之醫囑，我們就照乙○○之醫囑寫法，西醫
    部分蓋乙○○之章，中醫部分蓋丙○○之章，實際上丙○○
    此時應該還沒看過病人(同前卷第54頁）。
２、證人即華濟醫院掛號處職員李淑芬證稱：自然療法門診會掛
    2個門診，1個是中醫、1個是西醫，中醫是給甲○○醫師看
    ，西醫部分是給我們院長看；當天不管掛幾科都只收1次掛
    號費；健保卡因為醫別不同會刷2次；掛號費是100元，自付
    額西醫80元、中醫50元，如果有藥品的話，還要負擔藥品部
    分負擔，最高200元；病人看完診之後，就在門診部會先刷
    卡，護士如果沒有刷的話，我們會補刷（同前卷第97頁）。
３、證人即「自然療法－疑難雜症」門診病患蔡明圭證稱：95年
    12 月23日，我及我兒子廖宥然、廖宥翔、廖育萱同至華濟
    醫院醫生乙○○中醫門診。只有乙○○門診；記得我及我小
    孩均未曾門診丙○○醫生(96年度他字第541號卷第216頁)。
    病患謝敏雄證稱：95年12月23日，我及我太太凌翠翠、女兒
    謝丹雯、兒子謝乙志同至華濟醫院醫生乙○○中醫門診。只
    有乙○○醫生，我及我太太及小孩均未曾門診丙○○醫生(
    同前卷第217頁)。蕭秋意證稱：95年12月30日，是我帶我小
    孩張嘉、張凱評前往門診，我本人並未門診，我們是同至
    華濟醫院醫生乙○○中醫門診。只有乙○○門診；我及我小
    孩均未曾門診丙○○醫生(同前卷第218頁)。病患黃桃證
    稱：9 5年12月23日，我及我先生陳水泉至華濟醫院醫生乙○○中醫門診。只有乙○○門診；我未曾門診丙○○醫生(
    同前卷第218頁至第219頁)。另有證人江蔡密、蔡德生、胡
    原翰、陳明祥、江梅雀、李玠嫻、葉榮忠、黃頌仁、鍾秋娥
    (同前卷第219頁至第222頁、第240頁至第241頁、第247頁至
    第249頁)、劉淑惠(97年度偵字第938號卷五第327頁至第328
    頁)、王金火、陳益謙、陳玥蓓、梅雪麗、潘俊良、黃筠鈞
    、林王碧月、石恨、何美雪、尤柯滿、陳張春蘭、邱劉秒、
    謝彰宏(嘉義市政府警察局嘉市警刑大偵三字第0970009730
    號卷第37頁至第39頁、第42頁至第44頁、第47 頁至第49頁
    、第52頁至第54頁、第57頁至第59頁、第62頁至第64頁、第
    67頁至第69頁、第72頁至第74頁、第77頁至第79 頁、第82
    頁至第84頁、第87頁至第88頁、第91頁至第93頁、第96頁至
    第98頁)、陳美雪、陳麗雀、李智揚、陳盈全、許賴姈、江
    羅彩鳳、劉素珠、許瓊丹、陳啟煌、侯若喬、侯庭妁、江林
    閃、張豐寶、黃徐秀梅、吳清奇、吳良修、蕭秀雲、吳榜、
    黃麗蘭、林嬌園、吳懿峻、陳水和、何函臻、黃高修錦、林
    高碧梅、黃玉穗、顏秋玉、張二俐(嘉義市政府警察局嘉市
    警刑大偵三字第00970007539號卷第38頁至第82頁、第85頁
    至第87頁、第90頁至第92頁、第95頁至第97頁、第100頁至
    第102頁、第105頁至第107頁、第110頁至第112頁、第115頁
    至第135頁)則均證述僅有乙○○看診，並未有其他醫師看診
    等情。
４、證人即中央健保局南區分局醫管組查核課職員陳慶麟證稱：
    有關乙○○同1次門診申報2次診療費部分，乙○○後來就是
    明知規定如此，他才另外找中醫師來配合申報，後來經過我
    們抽查結果，還是只有乙○○1人在看診(97年度偵字第938
    號卷五第456頁)。證人即中央健保局南區分局費用一組職員
    薛素娟則證稱：醫師具有多重的資格，只能擇一向衛生單位
    登錄執業，健保局在受理健保申報時，必須要符合向衛生單
    位登錄的執業項目，才同意給付。依照健保局的規定，同1
    名醫師對同1名病患看診，1天只能申請1次診療費，就算病
    患上午看完診，仍覺得不舒服，下午再來找同1名醫師看診
    ，也只能申請1次診療費，乙○○是同1次看診就申報2次診
    療費，當然不合規定(同前卷第454頁至第456頁)。
５、此外尚有「華濟醫院」與中央健康保險局於91年6月28日簽
    訂之「全民健康保險特約醫事服務機構合約」影本1份(96年
    度他字第541號卷第14頁)、受訪人洪敏瑜、劉淑惠之中央健
    康保險局南區分局業務訪查訪問紀錄2份(嘉義地檢察署與中
    央健康保險局及該局南區分局相關函文卷二第199頁至第202
    頁)、受訪人劉榮信、蘇秋菊之中央健康保險局南區分局業
    務訪查訪問紀錄2份(同前卷第204頁至第207頁)、中央健康
    保險局南區分局97年4月2日健保南醫字第0972000365號函、
    97年4月14日健保南醫字第0972000440號函，檢送「華濟醫
    院」一日二刷虛報診察費用核算表各1份(嘉義地檢察署與中
    央健康保險局及該局南區分局相關函文卷一第287頁至第291
    頁)。核與被告甲○○之自白相符，其犯行應堪認定。
三、論罪科刑之理由：
(一)核被告甲○○所為，係犯刑法第216條、第215條之行使業務
    上登載不實文書罪及刑法第339條第1項之詐欺取財罪；被告
    甲○○與乙○○有犯意聯絡及行為分擔，均為共同正犯。又
    被告乙○○與甲○○就前揭犯罪事實之行為自96年8月間起
    至97年1月為止。查新法廢除第56條連續犯之規定，並於廢
    除理由中陳明對於部分習慣犯（如竊盜、吸毒等慣犯）可能
    會因適用數罪併罰而產生刑罰過重之不合理現象，在實務運
    作上可參考德日等國經驗，對於合乎「接續犯」或「包括一
    罪」之情形，認為構成單一犯罪，以限縮數罪併罰之範圍，
    即可解決上述問題；惟「包括一罪」之內容，依學說意見除
    接續犯外，尚有集合犯、複行為犯之型態，而所謂包括一罪
    之定義係由學者所提出，並無明文規範，故在連續犯廢除後
    廢除後，應以實務見解補充解釋方式，適度充實包括一罪之
    概念，宜依個案具體情形分別論之。查本案被告之犯罪手法
    ，係基於詐取健保費及民眾部分負擔之單一犯意，雖被害者
    眾，惟如分別科刑，將造成刑罰過重之不合理現象，而檢察
    官就前揭各該犯罪事實僅起訴單一行使業務上登載不實文書
    罪或詐欺取財罪，另起訴之卷證亦乏各罪之分別事實，依罪
    疑唯輕之法則，應僅認定為包括之一罪。
(二)爰審酌被告為大學畢業，從事替病患看診、手術等醫療相關
    業務，並據此製作病歷資料、診斷證明書等文書，為從事醫
    療業務之專業人員，竟為使「華濟醫院」謀得財產上之不法
    利益，違背其等醫學專業之認知與應有之職業倫理，違法書
    立不實之病歷資料及診斷證明書，詐領屬於公共財產之健保
    給付或民眾之部分負擔，紊亂並破壞健保財務結構等情，然
    犯後已坦承犯行，知所悔悟，並願意捐款國庫，檢察官並已
    同意其量刑協商，本院衡酌被告等仍屬醫療專業人士，如能
    痛改前非，對於醫療體系尚能發揮其貢獻，爰判處如主文所
    示之刑，並諭知易科罰金之折算標準。又被告無前科素行，
    此有臺灣高等法院被告前案紀錄表附卷可稽，其因一時失慮
    ，偶罹刑典，事後已坦承犯行，深具悔意，經此刑之宣告後
    ，應知警惕而無再犯之虞，本院因認暫不執行其刑為當，予
    以宣告緩刑，以啟自新。惟被告應向公庫支付新台幣6萬元
    。至於扣案如病歷或其他如本院扣押物品清單所示之資料，
    雖為供犯罪所用或所生之物，惟該等物品應屬於華濟醫院所
    有，尚非被告個人所有(見97年度聲搜字第24號卷搜索地點
    係華濟醫院)，且該等資料亦非違禁物，對於社會已不再具
    有侵害性，爰不予諭知沒收，併予敘明。
據上論斷，應依刑事訴訟法第273條之1第1項、第299條第1項前
段、刑法第28條、第216條、第215條、第339條第1項、第51條第
5款、第74條第1項第1款、第2項第4款、第41條第1項前段，刑法
施行法第1條之1第1項、第2項前段，判決如主文。
本案經檢察官陳昭廷到庭執行職務。
中    華    民    國    98    年    12    月     8    日
                  刑事第六庭    法  官  黃義成
以上正本證明與原本無異。
如不服本判決應於收受判決後10日內向本院提出上訴書狀，並應
敘述具體理由；其未敘述上訴理由者，應於上訴期間屆滿後20日
內向本院補提理由書（均須按他造當事人之人數附繕本）「切勿
逕送上級法院」。告訴人或被害人如對於本判決不服者，應具備
理由請求檢察官上訴，其上訴期間之計算係以檢察官收受判決正
本之日期為準。
中    華    民    國    98    年    12    月     8    日
                                書記官  吳明蓉
附錄法條：
中華民國刑法第215條
從事業務之人，明知為不實之事項，而登載於其業務上作成之文
書，足以生損害於公眾或他人者，處 3 年以下有期徒刑、拘役
或 5 百元以下罰金。
中華民國刑法第216條
行使第 210 條至第 215 條之文書者，依偽造、變造文書或登載
不實事項或使登載不實事項之規定處斷。
中華民國刑法第339條
意圖為自己或第三人不法之所有，以詐術使人將本人或第三人之
物交付者，處 5 年以下有期徒刑、拘役或科或併科 1 千元以下
罰金。
以前項方法得財產上不法之利益或使第三人得之者，亦同。
前二項之未遂犯罰之。


司法院資訊處製作；財團法人民間司法改革基金會備份。
